臺灣板橋地方法院民事判決　　　　　　　100年度訴字第718號
原　　　告　陳萬成
　　　　　　陳義芳
　　　　　　陳世南
前列三人共同
訴訟代理人　陳志雄律師
被　　　告　陳進旺
訴訟代理人　陳楊彩鳳
被　　　告　許明雪
上列當事人間請求確認對提存款受取權不存在事件，經本院於民
國100年5月27日言詞辯論終結，判決如下：
    主  文
原告之訴駁回。
訴訟費用由原告負擔。
    事實及理由
一、緣訴外人洪坤福於民國89年2 月1 日向兩造之被繼承人陳碧
    承租坐落新北市○○區○○段頭前小段257 地號土地（下稱
    系爭土地）面積3,772 平方公尺，應有部分1/6 ，及其上門
    牌號碼：新北市○○區○○路1 段91號鐵架屋，訂有土地租
    賃契約書（下稱系爭租賃契約）。旋陳碧於89年7 月16日過
    世，其繼承人有原告3 人、被告陳進旺，及訴外人陳榮祥。
    而因原告主張：系爭土地依陳碧於生前之87年6 月22日與原
    告所簽訂之不動產預訂買賣契約書（下稱系爭買賣契約書）
    及兩造所訂之切結書，已因分家產，以買賣隱藏贈與原告，
    其上之鐵架屋則為原告陳義芳所有，其租金應由原告取得，
    被告並無受取權。惟為被告所不同意，故兩造無法共同受領
    租金，承租人洪坤福乃將自90年2 月1 日起至91年6 月30日
    止之租金共新台幣（下同）148 萬元提存於鈞院提存所（案
    號：90年度存字第466 、1134、2059、3310、4956號、91年
    度存字第2390、2568號清償提存事件）。嗣系爭257 號土地
    分割出257-22、257-23地號共3 筆，復因重劃合併為中原段
    16地號。陳碧繼承人之一陳榮祥則經鈞院94年度亡字第31號
    判決宣告於93年7 月14日死亡，由其妻即被告許明雪繼承系
    爭土地。而系爭土地已故陳碧應有部分，依系爭買賣契約書
    及前開切結書之約定，先後由台灣高等法院（下稱高院）99
    年度上更(二)字第21號判決確定移轉登記應有部分5,735/114,
    103 予原告陳義芳，高院97年度上字第675 號判決移轉登記
    應有部分6,641/114,103 予原告陳萬成，及鈞院99年度訴字
    第804 號判決移轉登記6,641/114,103 予上訴人陳世南。按
    為租賃標的物之系爭土地既已全部因分產贈與原告，復已交
    付予原告陳義芳於其上蓋鐵架屋，則依民法第373 條規定，
    收益權應歸原告，故租金自應由原告取得，承租人洪坤福既
    將之提存於鈞院提存所，其受取權自屬於原告，被告應無受
    取權。惟因被告爭執亦有受取權，致原告無法領取，且因提
    存後已近10年，倘再不予領取，將歸屬國庫，故原告有提起
    本件確認之訴之法律上利益等語。並聲明：確認被告對於本
    院提存所90年度存字第466 、1134、2059、3310、4956號、
    91年度存字第2390、2568號清償提存事件，清償提存款依次
    為17萬元、17萬元、17萬元、255,000 元、34萬元、75,0
    00元、30萬元，合計148 萬元之受取權不存在，僅原告對之
    有受取權存在。
二、被告則以：系爭土地是陳碧生前所留，租金亦是由陳碧所收
    取，陳碧生前所收取的租金也有分配給被告，所以被告認為
    被告有受領提存金之權利。陳碧並沒有將系爭土地贈與原告
    ，原告亦無法提出買賣及贈與之證明。陳碧生前係因認原告
    陳義芳比較有時間，所以才由陳義芳代理管理系爭土地之租
    金，租金都是現金交付，再轉給陳碧，然後再由陳碧提出來
    分給被告。而承租人洪坤福會將系爭土地之租金提存給陳碧
    之全體繼承人，也是由原告陳義芳提供繼承人之名單予洪坤
    福，被告根本不認識洪坤福等語茲為抗辯，並為答辯聲明：
    原告之訴駁回。
三、兩造不爭執事項：
  (一)訴外人陳碧生前將系爭土地出租予訴外人洪坤福，租期自89
    年2 月1 日起至90年1 月31日止，租金每月85,000元，並有
    系爭土地租賃書影本1 份附卷可稽（見本院補字卷第7 至9
    頁）。
  (二)陳碧於89年7 月16日過世，其繼承人有原告3 人、被告陳進
    旺，及訴外人陳榮祥。嗣陳榮祥經本院94年度亡字第31號判
    決宣告於93年7 月14日死亡，其妻即被告許明雪為繼承人。
    系爭土地陳碧之應有部分79,693/684,618現登記為兩造公同
    共有，並有系爭土地登記謄本1 份、陳榮祥之除戶戶籍謄本
    1 紙附卷可稽（見本院補字卷第22至23頁、第24頁）
  (三)系爭土地之承租人洪坤福將系爭土地自90年2 月1 日起至91
    年6 月30日止之租金共148 萬元，提存於本院提存所（案號
    ：90年度存字第466 、1134、2059、3310、4956號、91年度
    存字第2390、2568號清償提存事件），洪坤福於上開清償提
    存事件之提存書，均記載提存物受取人為「陳進旺、陳義芳
    、陳榮祥、陳世南、陳萬成」，有上開清償提存事件之提存
    通知書影本7 份附卷可稽（見本院補字卷第15至21頁），並
    經本院調閱上開提存卷。
四、按清償提存之提存書，應記載提存物受取權人之姓名、名稱
    及住、居所或公務所、事務所、營業所，或不能確知受取權
    人之事由；其受取提存物如應為對待給付，或附有一定要件
    者，並應記載其對待給付之標的或所附之要件，提存法第9
    條第1 項第5 款定有明文。同法第21條規定：「清償提存之
    提存物受取權人如應為對待給付時，非有提存人之受領證書
    、裁判書、公證書或其他文件，證明其已經給付或免除其給
    付或已提出相當擔保者，不得受取提存物。受取權人領取提
    存物應具備其他要件時，非證明其要件已具備者，亦同。」
    另依提存法施行細則第20條第2 、5 款規定：「聲請提存，
    應提出下列文書：一... 二提存通知書：為清償提存者，應
    添附提存通知書一式二份（附式二），如提存物受取權人有
    二人以上時，應按增加人數每人加添一份。... 五提存原因
    證明文件：擔保提存，提存人應附具法院裁判書正本或影本
    。如以抄本或節本代替者，應由提存人簽名或蓋章證明與原
    本無異。清償提存，關於提存原因之證明文件，無庸附具。
    」。故依上開規定可知，對法院提存所領取清償提存物之權
    利主體，限於提存通知書上所載之提存物受取人或其繼承人
    ，與提存人為清償提存之原因為何無關。且一經合法提存即
    生效力，在未載有應為對待給付或其他受取提存物之要件之
    清償提存事件，提存物受取人自得隨時聲請領取提存物，無
    庸提出任何關於其確為提存原因所示之債之債權人之證明。
五、本件本院提存所90年度存字第466 、1134、2059、3310、49
    56號、91年度存字第2390、2568號清償提存事件，均係訴外
    人洪坤福所為之清償提存，且提存人洪坤福於上開提存書上
    均已明確指定其所提存之提存物受取人為「陳進旺、陳義芳
    、陳榮祥、陳世南、陳萬成」，復未為受取人應為對待給付
    ，或附有一定要件之記載，有上開提存書影本7 份附卷可稽
    。故本院提存所自僅能就聲請領取上開提存物之人是否為洪
    坤福所指定之上開受取人，或上開受取人之繼承人為審核，
    而不能將該提存款核發與提存書所載受取人以外之人。準此
    ，本件原告3 人及被告陳進旺均為上開提存書所載之受取人
    ，被告許明雪則為為上開提存書所載之受取人「陳榮祥」之
    繼承人，此為兩造所不爭執，則兩造就該提存款自皆為洪坤
    福所指定之受取權人無誤，此與洪坤福提存上開款項之原因
    為何無關。本院提存所既不能審認洪坤福提存之原因，亦無
    權斟酌提存人洪坤福指定之受取人有無領取提存物之實質權
    利，更無權違反洪坤福之指定，而將該提存款單獨由原告3
    人受領。因此，被告對系爭提存款是否無受取權，是否僅原
    告3 人就系爭提存款有受取權，即非原告提起本件確認之訴
    所能解決。故原告訴請確認被告對系爭提存款合計148 萬元
    之受取權不存在，僅原告對之有受取權存在，無即受確認判
    決之法律上利益，自屬不應准許，此並有最高法院84年度台
    上字第2446號、81年度台上字第767 號裁判要旨可資參照。
六、原告雖以：依陳碧於生前於87年6 月22日與原告所簽訂之系
    爭買賣契約書及兩造所訂之切結書，可知系爭土地已因分家
    產，而經陳碧以買賣隱藏贈與原告，並交付原告，其上之鐵
    架屋則為原告陳義芳所有，故系爭租金之收取權屬原告3 人
    等語。惟為被告所否認，且系爭土地縱經陳碧於生前贈與原
    告3 人，然於陳碧生前，原告並未依該贈與之債權契約辦理
    移轉登記而為成為系爭土地之所有權人，故無民法第425 條
    第1 項：「出租人於租賃物交付後，承租人占有中，縱將其
    所有權讓與第三人，其租賃契約，對於受讓人仍繼續存在。
    」之買賣不破租賃規定之適用。意即，直至陳碧過世時，系
    爭租賃關係仍存在於陳碧與洪坤福之間。而按稱租賃者，謂
    當事人約定，一方以物租與他方使用收益，他方支付租金之
    契約，民法第420 條第1 項定有明文。是租賃契約乃特定當
    事人間所締之債權契約，其出租人並不以租賃物所有人為限
    ，關於租賃之權利義務，存在於締約當事人之間，與所有人
    無涉。本件系爭租賃契約係陳碧生前之89年7 月16日與洪坤
    福所訂立，是陳碧既為出租人，則收取租金之權利應屬於陳
    碧，此與陳碧是否已將系爭土地贈與原告，及系爭土地上之
    鐵架屋是否為陳碧所有無關（最高法院71年度台上字第2220
    號裁判要旨參照）。因此，於陳碧死亡後，其依系爭租賃契
    約對承租人洪坤福之租金債權，即應由陳碧之全體繼承人共
    同繼承。故洪坤福於陳碧死亡後，將90年2 月1 日起至91年
    6 月30日止之租金合計148 萬元，以陳碧之全體繼承人即原
    告3 人及陳榮祥為受取權人，而向本院提存所辦理清償提存
    ，即不能認其提存有錯誤，或有向非租金收取權人為提存之
    情事，併此敘明。
七、從而，原告請求確認被告對於本院提存所90年度存字第466
    、1134、2059、3310、4956號、91年度存字第2390、2568號
    清償提存事件，清償提存款依次為17萬元、17萬元、17萬元
    、255,000 元、34萬元、75,000元、30萬元，合計148 萬元
    之受取權不存在，僅原告對之有受取權存在，並無理由，應
    予駁回。
八、結論：原告之訴為無理由，依民事訴訟法第78條、第85條第
    1 項前段，判決如主文。
中    華    民    國   100    年    6     月    17    日
                  民事第一庭    法  官  黃信樺
以上正本係照原本作成
如對本判決上訴，須於判決送達後20日內向本院提出上訴狀。如
委任律師提起上訴者，應一併繳納上訴審裁判費。
中    華    民    國   100    年    6     月    17    日
                                書記官  李佳靜